【裁判字號】    88,訴,65
【裁判日期】    891205
【裁判案由】    侵權行為損害賠償
【裁判全文】
臺灣高等法院臺南分院民事判決  八十八年度訴字第六五號  ｊ
      原      告  甲  ○  ○
                  戊  ○  ○
                  丁  ○  ○
                  乙  ○  ○
                  庚  ○  ○
      右五人共同
      訴訟代理人  高  進  棖  律師
      被      告  己  ○  ○  .
右當事人間因被告偽造文書等案件，原告對被告提起刑事附帶民事訴訟，請求侵權行
為損害賠償事件（八十八年附民字第一九０號），經刑事庭移送前來，本院判決如左
：
      主      文
被告應給付原告甲○○新台幣（以下同）壹拾貳萬元，原告戊○○、丁○○、乙○○
、庚○○各陸萬元，及均自民國八十八年四月二十四日起至清償日止，各按年息百分
之五計算之利息。
原告其餘之訴駁回。
訴訟費用由被告負擔二分之一，餘由原告負擔。
原告假執行之聲請駁回。
      事      實
甲、原告方面：
    一、聲明：求為判決：（一）被告等應連帶給付原告甲○○十八萬六千八百元，
        原告戊○○、丁○○、乙○○、庚○○等每人各十六萬元，暨均自起訴狀繕
        本送達被告之翌日起至清償日止，按年息百分之五計算之利息。（二）願供
        擔保，請准予宣告假執行。
    二、陳述：
    （一）緣被告己○○與其妻丙○，因家庭經濟狀況甚差，負債累累，乃自八十六
          年三月二十日起，在雲林縣斗六市○○○街一一二巷三五號住處，由丙○
          擔任會首招募互助會，己○○則共同招募會員、收取會款及主持開標，每
          會一萬元，內標制，每月二十日開標，會員（含會首）共卅二名，詎仍週
          轉不靈，乃共同基於意圖為自己不法所有之概括犯意，連續未經會員李秀
          女、劉淑芬、邱華明（邱張麗珠以其夫之名義參加）、詹彩霞之同意，在
          標單上偽簽渠等之姓名，並記載高於當次全部參與投標會員所寫之利息，
          提出開標，向會員偽稱被冒名者得標，致各活會會員陷於錯誤而交付會款
          ，又徵得不知情之張淑媛（丙○之妹）之同意，及冒用不知情之友人黃順
          鐵之名義，向其他會員偽稱係張淑媛、黃順鐵跟會，致使其他會員陷於錯
          誤，連續以張淑媛之名義及偽簽黃順鐵之姓名記載利息得標，詐取當次會
          款，足以生損害於甲○○、劉淑芬、邱華明、詹彩霞、黃順鐵及其餘活會
          會員，共詐得一百四十八萬四千六百元，嗣於八十七年七月廿日，甲○○
          發現另一會員戊○○之會單記載甲○○之會為死會，經與其他會員連繫，
          始知上開冒標詐騙之事。
    （二）按「因故意或過失不法侵害他人之權利者，負損害賠償責任」、「數人共
          同不法侵害他人之權利者，連帶負損害賠償責任」、「因犯罪而受損害之
          人，於刑事訴訟程序得附帶提起民事訴訟，對於被告及依民法負賠償責任
          之人，請求回復其損害」民法第一百八十四條第一項前段、第一百八十五
          條第一項前段及刑事訴訟法第四百八十七條第一項定有明文。本件被告夫
          婦以人頭冒標或以活會會腳名義偽標方式，使原告陷於錯誤而按月交付十
          六期活會會款，並受有標息利益之損害，被告等故意不法之侵權行為，至
          為顯明。原告甲○○參加二會，繳付十六期活會會款及損失標息利益，合
          計三十二萬元，扣除甲○○與丙○間另筆債務，實際損失十八萬六千八百
          元。原告戊○○、丁○○、乙○○、庚○○等人，則均繳納十六期活會會
          款，加上損失十六期之標息利益，合計每人所受之損害為十六萬元。
    （三）被告前述侵權行為，依刑事案中所呈現之各項證據，已極明顯，有告訴人
          與被告間之談話錄音及被害人、證人所為陳述足稽，被告否認有冒標詐欺
          情事，自無可採。
    三、證據：提出台灣台南地方法院八十七年度自字第三九號刑事判決書、錄音譯
        文、調解書、刑事審判筆錄、補充告訴理由狀等影本，及台灣雲林地方法院
        八十七年自字第三九號被告被訴偽造文書案卷一宗（含偵查、審判各庭筆錄
        ）等為證。
乙、被告己○○經合法通知未於言詞辯論期日到場，惟據其以前提出之書狀略以：
    一、聲明：求為判決駁回原告之訴及其假執行之聲請。
    二、陳述：被告己○○根本未參與冒標會款之事，且無任何詐欺之意念存在，尤
        其對於丙○究有無冒標會款，亦毫不知悉，更無共同謀議冒標之事，於法自
        不負賠償責任，況本件刑事部分，尚上訴最高法院審理，被告己○○應否負
        刑事責任仍未定讞，應待刑事責任確定後處理，較為妥適。
      理      由
一、被告經合法通知，未於言詞辯論期日到場，核無民事訴訟法第三百八十六條各款
    所列情事，爰依原告聲請，由其一造辯論而為判決。
二、本件原告起訴主張：被告己○○與其妻丙○，於八十六年三月二十日，在雲林縣
    斗六市○○○街一一二巷三五號住處，由丙○擔任會首，己○○則共同招募會員
    、收取會款及主持開標，召募每會一萬元，每月二十日開標，會員（含會首）共
    卅二名之互助會，因週轉不靈，乃共同基於意圖為自己不法所有之概括犯意，連
    續未經會員甲○○、劉淑芬、邱華明（邱張麗珠以其夫之名義參加）、詹彩霞之
    同意，在標單上偽簽渠等之姓名，向會員偽稱被冒名者得標，致原告等活會會員
    陷於錯誤而交付會款，又借用及冒用張淑媛（丙○之妹）、黃順鐵之名義跟會，
    致使原告等會員亦陷於錯誤，交付以張淑媛、黃順鐵名義得標之會款，其中原告
    甲○○參加二會，繳付十六期活會會款及損失標息利益，合計三十二萬元，扣除
    甲○○與丙○間另筆債務，實際損失十八萬六千八百元，原告戊○○、丁○○、
    乙○○、庚○○等人，則均繳納十六期活會會款，加上損失十六期之標息利益，
    合計每人所受之損害為十六萬元，爰依民法第一百八十四條第一項侵權行為之法
    律關係，求為命被告應如數賠償，並加計法定遲延之判決。被告則以：渠未參與
    冒標會款之事，亦無任何詐欺之意念存在，本件刑事部分，尚在最高法院審理中
    ，原告請求損害賠償應待刑事責任確定後再審理等語，資為抗辯。
三、按因犯罪而受損害之人，於刑事訴訟程序固得附帶提起民事訴訟，對於被告請求
    回復其損害，但其請求回復之損害，以被訴犯罪事實所生之損害為限，否則縱令
    得依其他事由提起民事訴訟，亦不得於刑事訴訟程序附帶為此請求，最高法院著
    有六十年台上字第六三三號判例可資參照。又按刑事法院得依刑事訴訟法第五百
    零四條第一項規定，將附帶民事訴訟以裁定移送該法院民事庭者，以刑事部分被
    告有罪判決之事實部分者為限，至非被訴犯罪事實所生之損害，刑事法院本應以
    原告之訴為不合法，而以判決駁回原告之訴，如誤以裁定移送民事庭，其訴為不
    合法，不因移送民事庭而受影響，受移送之民事庭應認原告之訴為不合法，以裁
    定駁回之。查本件移送之本院八十八年度上訴字第三九七號刑事判決認定被告之
    犯罪事實為：被告己○○與其妻丙○，於八十六年三月二十日，在雲林縣斗六市
    ○○○街一一二巷三五號住處，共同召募每會一萬元，每月二十日開標，會員（
    含會首）共卅二名之互助會，因週轉不靈，乃共同基於意圖為自己不法所有之概
    括犯意，連續未經會員甲○○、邱華明（邱張麗珠以其夫之名義參加）、詹彩霞
    之同意，分別於(1)八十六年七月二十日第五會冒用詹彩霞，(2)八十六年九月二十
    日第七會冒用詹彩霞，(3)八十七年四月二十日第十四會冒用甲○○，(4)八十七年
    六月二十日第十六會冒用邱華明，連續在標單上偽簽渠等之姓名，向會員偽稱被
    冒名者得標，又冒用張淑媛（丙○之妹）、黃順鐵之名義入會，致使原告等會員
    亦陷於錯誤，交付(5)八十六年四月二十日第二會以張淑媛名義及(6)八十六年八月
    二十日第六會以黃順鐵名義得標之會款，原告等人因被告上開六次犯罪行為而交
    付六次會款等事實。至原告等人於本件刑事附帶民事訴訟請求上開六次會款以外
    之其餘互助會會款部分，並未經本件移送所憑之刑事判決認定為犯罪事實，有本
    院八十八年度上訴字第三九七號刑事判決書在卷可按，則原告所支付除上開六次
    外之其餘會款，因非本件被告所犯詐欺、偽造文書罪之犯罪事實所生之損害，揆
    之上揭說明，原告即不得於前開刑事案件之刑事訴訟程序附帶以被告詐騙其會款
    為由，請求損害賠償；至原告就此部分得否向被告請求返還所交付之會款，係屬
    另一法律關係，僅得提起民事訴訟，而不得於刑事訴訟程序附帶為此請求，乃刑
    事庭逕以裁定移送民事庭，其訴顯難認為合法，爰以本判決代裁定駁回原告等此
    部分之訴及其假執行之聲請。
四、至於原告等人主張被告己○○與其妻丙○，於八十六年三月二十日，在雲林縣斗
    六市○○○街一一二巷三五號住處，共同召募每會一萬元，每月二十日開標，會
    員（含會首）共卅二名之互助會，因週轉不靈，乃共同基於意圖為自己不法所有
    之概括犯意，連續未經會員甲○○、邱華明（邱張麗珠以其夫之名義參加）、詹
    彩霞之同意，分別於(1)八十六年七月二十日第五會冒用詹彩霞，(2)八十六年九月
    二十日第七會冒用詹彩霞，(3)八十七年四月二十日第十四會冒用甲○○，(4)八十
    七年六月二十日第十六會冒用邱華明，連續在標單上偽簽渠等之姓名，向會員偽
    稱被冒名者得標，又冒用張淑媛（丙○之妹）、黃順鐵之名義入會，致使原告等
    會員亦陷於錯誤，交付(5)八十六年四月二十日第二會以張淑媛名義及(6)八十六年
    八月二十日第六會以黃順鐵名義得標之會款，原告等人因被告上開六次犯罪行為
    而交付六次會款等事實部分，業據原告等人於刑事庭中提出互助會單為證，並據
    各該被害人及證人詹彩霞、黃順鐵於刑事案內證述綦詳，其中刑案自訴人邱張麗
    珠於刑事審理時指稱（下同）：伊以其夫邱華明之名義加入合會，事先未同意被
    告借標，被告未曾向伊提及借標之事等語（見刑事第一審卷第四十二頁反面、第
    二審卷第三十頁正面）；原告即刑案告訴人甲○○指稱：伊於八十七年六月欲標
    會，己○○告知由邱華明得標，八十七年四月那一會被冒標，伊全然不知，未同
    意借標，後來才發現有問題等語（見偵查卷第十頁反面、刑事第一審卷第六十五
    頁反面、第二審卷第三十頁正面）；戊○○指稱：「八十七年六月二十日晚上，
    我有去看開標，邱張麗珠她們夫妻二人沒去，那天己○○主持開標，己○○說是
    邱華明以二千三得標，當晚我就繳會款，己○○就在我會單上寫邱華明利息二千
    三，於六月底時，我碰到邱張麗珠，說她先生標到會，她很驚訝地說他們沒標」
    等語（見刑事第一審卷第五十頁正面）；證人詹彩霞證稱：伊事先未同意借標，
    第五會及第七會被冒標，己○○於冒標後仍向伊收活會之錢等語（見刑事第一審
    卷第九十頁反面、第二審卷第六十七頁）；證人丁○○證稱：有一次邱張麗珠到
    伊店裏，伊問她有無標會，她說沒有等語（見刑事第一審卷第六十六頁反面）。
    證人黃順鐵證稱：伊妻黃洪秀於丙○來邀會時，即予拒絕不加入，事先未同意丙
    ○他們以伊名義參加互助會，倒會後，己○○來找伊，稱冒用伊名義，向伊拜託
    等語（見刑事第一審卷第一０五頁）。至丙○之妹張淑媛雖於刑事庭證稱：伊有
    參加互助會，由伊繳了四、五次會款後，同意丙○標會，會款由丙○取用，標會
    後仍由伊繳死會會款云云（見刑事第一審卷第九十二頁反面），然查：張淑媛名
    義之會於第二會即被標走，此與張淑媛證稱其於繳了第四、五次會款後，同意丙
    ○標會之情節不符，且經刑事法院訊問證人張淑媛：每會會款金額多少？何時開
    標？底標多少？會員幾名？其名義得標利息多少？均答不知道，顯然張淑媛對於
    互助會情形毫不知情，其謂確有參加互助會，孰能置信？刑事審理中所證自不足
    採。又本件互助會會單係由被告己○○所書寫，所召募之會款亦供家用，被告及
    其妻丙○均有召募會員、收取會款及主持開標，則被告與其妻丙○二人對於前開
    冒標及虛設人頭充作會員等事實，應有犯意之聯絡及行為之分擔，被告所辯未參
    與冒標會款之事，亦無詐欺之意念云云，核係卸責之詞，不足採信，堪認原告等
    人前揭主張之事實為真。又刑事附帶民事訴訟移送民事庭後，即為獨立民事訴訟
    ，民事庭自得獨立調查事實，不受刑事判決所認定事實之拘束，被告以本件刑事
    部分尚在最高法院審理，應待刑事責任確定後再為審理云云，尚屬無據，附此敘
    明。
五、按「因故意或過失，不法侵害他人之權利者，負賠償責任。」民法第一百八十四
    條第一項前段定有明文。又「依台灣省民間合會習慣，合會係會首與會員間所訂
    立之契約，會員與會員間並無法律關係之存在，合會定期開標，以標金（即所謂
    會息）最高者為得標，會員得標時應付出標金，此項標金為未得標會員所應得利
    益之行為，會首倒會應認為有損害未得標之會員所應得之利益，對於未得標會員
    ，除應給付原繳會款外，並應負給付標金之義務。」（最高法院六十三年度台上
    字第一一五九號判例）。查被告冒用會員名義或以人頭會員名義標會，涉犯詐欺
    及偽造文書行為，詐取原告等人財物，自屬侵害原告等之權利，則原告本於侵權
    行為之法律關係自得請求被告給付其因被詐欺所繳交之會款及其應得之會息，被
    告認原告等人僅得請求所繳會款數額，尚非可採。次查本件原告等人因被詐欺所
    繳交之會款及其應得之會息，如前所述，所得認定者為(1)八十六年七月二十日第
    五會冒用詹彩霞，(2)八十六年九月二十日第七會冒用詹彩霞，(3)八十七年四月二
    十日第十四會冒用甲○○，(4)八十七年六月二十日第十六會冒用邱華明，(5)八十
    六年四月二十日第二會以張淑媛名義及(6)八十六年八月二十日第六會以黃順鐵名
    義得標等六次，而除甲○○參加二會外，其餘原告均僅參加一會，且前均按時繳
    納會款，復為被告所不爭執，則以每次每會一萬元計算，被告應給付原告等人之
    數額為：甲○○十二萬元，戊○○、丁○○、乙○○、庚○○各六萬元。
六、從而，原告等人本於侵權行為之法律關係，請求被告給付甲○○十二萬元，戊○
    ○、丁○○、乙○○、庚○○等人各六萬元，及均自八十八年四月二十四日（即
    起訴狀繕本送達翌日）起至清償日止，依法定利率即年息百分之五計算利息部分
    ，為有理由，應予准許。逾此部分所為之請求（即前揭理由三部分），為不合法
    ，應予駁回。又原告等人勝訴部分，其數額未逾一百萬元，因被告不得上訴第三
    審而告確定，並無宣告假執行之必要，至原告敗訴部分，其假執行之聲請亦失所
    附麗，是其假執行之聲請應一併予以駁回。至於原告甲○○自承其對被告之妻丙
    ○負有另筆債務，包括本件損害賠償及被告應付未付之會款在內，兩造同意抵銷
    之後之餘額尚有十五萬元（見本院卷第二十九頁筆錄），因該抵銷後之數額未逾
    本院所判命被告應給付之十二萬元，該項債務抵銷之效力自不影響本件判決之結
    果，末此敘明。
七、據上論結，本件原告之訴為一部有理由，一部不合法，依民事訴訟法第七十九條
    但書、第八十五條第一項後段、第三百八十五第一項前段、第二百四十九條第一
    項第六款，判決如主文。
中      華      民      國    八十九    年      十二    月      五      日
                                    臺灣高等法院臺南分院民事第二庭
~B1審判長法官  吳    志    誠
~B2      法官  李    文    賢
~B3      法官  葉    居    正
右為正本係照原本作成。
不得上訴。
中      華      民      國    八十九    年      十二    月      七      日
~B法院書記官  謝    淑    玉


司法院資訊處製作；財團法人民間司法改革基金會備份。
